【裁判字號】    88,訴更,3
【裁判日期】    890427
【裁判案由】    偽造文書等
【裁判全文】
臺灣高雄地方法院刑事判決                            八十八年度訴更字第三號
    公訴人  臺灣高雄地方法院檢察署檢察官
    被  告  己○○
    被  告  辛○○
右列被告因偽造文書等案件，經檢察官提起公訴（八十七年度偵字第一六七六四號）
，本院前以起訴書之犯罪事實理由過於簡略致無辨別起訴之確實範圍，而諭知公訴不
受理（八十七年訴字第二五八一號），檢察官提起上訴後，經台灣高等法院高雄分院
以八十八年二月二十六日八十八上訴字第八三號判決撤銷原判決發回本院，本院審理
後判決如左：
    主  文
辛○○連續意圖為自己不法之所有，以詐術使人將本人之物交付，處有期徒刑壹年。
己○○無罪。
    事  實
一、辛○○並無任何前科紀錄。
二、辛○○明知其經濟狀況不佳，竟意圖為自己不法所有，基於詐欺取財之概括故意
    ，先於八十七年一月間，無經營互助會之真意，但仍在高雄縣崗山鎮等地邀集庚○○、蔡正雄等人，召組如附表一所示、八十七年一月二十二日起會、每會新台
    幣（下同）五萬元之民間互助會（下簡稱：「八十七年一月二十二日互助會」；
    不含會首共十九會，但其中一會是以「己○○」名義參加），致各該互助會會員
    （不含該「己○○」名義之會員，共十八會）陷於錯誤，而於起會時各交付會首
    錢五萬元予辛○○，共計詐得九十萬元。嗣辛○○又承上開詐欺取財之概括犯意
    ，自八十七年一月二十八日起至四月二十八日止，先後四次在高雄縣岡山鎮○○
    路四一之六號住處，利用其於「八十六年三月二十八日起會之互助會」（詳如附
    表二所示；下簡稱：「八十六年三月二十八日互助會」），開標時會員未親自參
    與競標之機會，冒用「乙○○、甲○○、林素雲」名義，並於白紙上填寫投標利
    息（未書寫被冒標人之姓名，亦無其他之文字）後，向到場之其他會員佯稱：受
    託代為競標等語，而冒用上開三人名義參與競標。每次得標後再藉以向各活會會
    員收取會款，致活會會員陷於錯誤，誤以為係該被冒名之會員得標，而分別交付
    會款予辛○○（冒標之時間、金額詳如附表三所示），總計以冒標方式詐得一百
    七十一萬一千二百元。
三、案經告訴人即會員戊○○、乙○○、庚○○、癸○○、甲○○、壬○○、丙○○
    訴由台灣高雄地法院檢察署檢察官偵查起訴。
    理  由
壹、辛○○被訴部分：
一、訊據被告辛○○於本院調查、審理時，坦承召組如附表一、二所示之互助會，及
    於右揭時、地冒用乙○○、甲○○、林素雲名義標取會款，惟辯稱：已不記得每
    次冒標之利息云云。經查：
    （一）、右揭事實，業據告訴人戊○○、乙○○、庚○○、癸○○、甲○○、劉
            明德、丙○○指訴綦詳，並有互助會單及調解書影本附卷可資佐證，告
            訴人庚○○並明確指出各次冒標時之利息（參本院八十八年訴更三號卷
            第二五三頁）。
    （二）、其次，衡諸被告於「八十七年一月二十二日互助會」起會後未久旋即止
            會，且被告自承當時經濟狀況不佳，復自八十七年一月間起即連續冒標
            「八十六年三月二十八日互助會」會員之互助會，故足認被告於召組「
            八十七年一月二十二日互助會」時，並無永續經營互助會之真意，其於
            該互助會起會時已有藉組會方式詐取會款之故意。又該「八十七年一月
            二十二日互助會」不含會首雖有十九會，但因其中有一會是「被告黃惠
            美之夫己○○」之名義，被告及己○○又均堅稱互助會是辛○○在負責
            ，故「八十七年一月二十二日互助會」起會時辛○○雖已有詐欺取財之
            故意，但衡情黃惠不可能真向其夫己○○收取會首錢五萬元，故「八十
            七年一月二十二日互助會」起會時，所詐騙之會首錢應九十萬元（十八
            乘二萬元）。
    綜上所述，事證明確，被告犯行堪以認定。
二、按已得標之死會會員，依其與會首間之契約，無論何人得標，均有按期繳交會款
    之義務，故會首冒名盜標，對於已得標之死會會員，並無詐欺可言。本件被告四
    次冒標如附表三所示乙○○等人之互助會，詐騙如附表三所示活會會員會款，及
    於起會時向如附表一所示互助會之各活會會員詐欺會錢，核均係犯刑法第三百三
    十九條第一項之詐欺取財罪。被告冒標及起會收款行為，均同時詐欺多數活會會
    員，為同種想像競合，其各次詐欺取財行為，均從一詐欺取財罪處斷。被告連續
    多次冒標及召組「八十七年一月二十二日互助會」而詐取會款之詐欺行為，時間
    緊接，所犯又係構成要件相同之罪，應係基於概括犯意而為之，為連續犯，依法
    論以一罪，並加重其刑。核被告並無前科記錄，有本院被告全國前案紀錄表在卷
    可佐，素行尚稱良好，惟被告詐取會款對各活會會員財產權侵害甚鉅，及犯罪之
    手段、犯罪後坦承犯罪但未能與告訴人達成和解等犯罪後之態度，暨其他一切情
    狀，量處如主文第一項所示之刑。
三、公訴意旨另以：被告辛○○與己○○，明知無支付能力，竟共同意圖為自己不法
    之所有，基於詐欺之概括犯意，用以會養會之方式，自八十四年十二月十二日起
    至八十七年一月二十二日止，連續邀集如附表四之１至５所示之五個互助會（註
    ：附表四之６即為附表一之互助會；附表四之３即為附表二之互助會），而於八
    十七年六月十日晚上宣告止會。並冒用會員名義，「標取附表四之１之互助會一
    次」、「標取附表四之２之互助會十九次」、「標取附表四之３之互助會九次（
    註：附表四之３之互助會即為附表二之互助會，此九次不含事實欄所述之四次冒
    標行為）」、「標取附表四之４之互助會十一次」、「標取附表四之５之互助會
    六次」、「標取附表四之６之互助會四次」，以詐取會款，而認辛○○涉犯刑法
    第二百十條、第二百十六條之行使偽造私文書罪、刑法第三百三十九條第一項之
    詐欺取財罪嫌。
四、犯罪事實應依證據認定之，無證據不得推定犯罪事實，又不能證明被告犯罪者，
    應諭知無罪之判決，刑事訴訟法第一百五十四條、第三百○一條第一項分別定有
    明文。又事實之認定，應憑證據，如未能發現相當證據，或證據不足以證明，自
    不能以推測或擬制之方法，為裁判基礎（最高法院四十年台上字第八六號判例參
    照）。又詐欺罪之成立，要以加害人有不法所有而取得財物之意思；刑法第三百
    三十九條第一項所謂以詐術使人將本人或第三人之物交付，必須被詐欺人因其詐
    術而陷於錯誤，若其所用方法，不能認為詐術，亦不致使人陷於錯誤，則不構成
    該罪，最高法院十九年上字第一六九九號、四十六年台上字第二六○號判例意旨
    足參。
五、訊據被告辛○○堅決否認於召組附表四之１至５所示之五個互助會時已有詐欺犯
    意，暨否認曾有公訴意旨所另指之各次冒標行為，辯稱伊是因投資失利受他人牽
    連才倒會等語。而依起訴書所載，公訴人僅簡略以「告訴人指訴不移、並有會單
    六紙在卷可按」，即遽認被告有上開犯行。經查：
    （一）、告訴人之指訴，係以使被告受刑事訴追為目的，其陳述是否與事實相符
            ，仍應調查其他證據以資審認（參最高法院五十二年台上字第一三○○
            號判例）。本案件，偵查時被告並未到庭應訊，綜觀起訴書之理由，僅
            載明「業據告訴人等二十二人指訴不移，並有會單六紙在卷可按」，即
            引用告訴狀之附表遽而起訴被告；而遍觀全部偵卷，告訴狀極為簡略，
            並未檢附任何足證被告犯罪之證據，全部偵查筆錄又共僅七行（全部之
            筆錄內容為：戊○○稱被告夫妻均有召會及伊個人被倒一七五萬元；告
            訴代理人陳稱總共金額為三千六百多萬，被告二人標了二千多萬元）。
            故公訴人根本並未具體說明「告訴人之指訴究竟有何依據，一定足堪採
            信」暨「告訴人之陳述，經如何之調查證明，堪認與事實相符」，亦全
            然未舉其他積極證據，故公訴人應係依告訴人之指訴，未予調查即遽而
            推測被告犯罪，檢察官之舉證顯有未足。
    （二）、其次，本院調查時，曾推由告訴人庚○○依被告所提供之名單，打電話
            向附表四所示之互助會各會員求證。結果，除附表三所示之四次冒標行
            為外，「並未發現有其他次之冒標行為」，亦未發現有「止會時，實際
            上尚未得標之活會會員人數，超過正常標會時應有之活會會員人數」之
            情形，此經庚○○以證人身分結證在卷（參本院八十八年訴更字三號卷
            第二○三頁、及八十九年三月二十六日筆錄）；而經傳喚實際到庭之其
            他告訴人戊○○、子○○、乙○○、甲○○、丁○○均稱：就庚○○之
            查證結果並無意見，亦無其他相反之證據（參本院訴更卷二六一頁筆錄
            ）。故除事實欄所示之四次冒標行為外，本院萬難認被告尚有公訴意旨
            所另指之其他多次冒標行為。
    （三）、再則，會首是否假藉招組互助會方式向會員詐取財物，判斷之重點應在
            「起會時，會首有無召組、經營互助會之真意及決心」。若起會時並無
            詐欺之故意，則事後縱使因故止會，亦不能遽科會首以詐欺刑責。而遍
            觀偵卷，告訴人僅簡略述明渠等參加系爭互助會並指稱被告止會欠其會
            錢；而會單僅能證明告訴人確有參加互助會，故上開證物及告訴人之指
            訴實均不足以說明「何以被告召組附表四之１至５之互助會，僅意在騙
            錢並無經營互助會之真意」。實則，上開五個互助會起會時，距八十七
            年六月十日止會時止，最長已達二年六個月，最短亦有七個月之久（其
            中附表四之１至４之互助會，起會後均長達近一年二個月以上才止會）
            。從而，上開五個互助會起會後，被告既未立即捲款逃走，而仍長期經
            營互助會，且事實欄所示之冒標行為均係發生在附表四之１至５之互助
            會起會之後，甚至根本並無證據證明辛○○曾冒標上開五個互助會。則
            檢察官及告訴人既均未能舉其他證據，本院實難遽認「上開五個互助會
            起會時，被告已有詐欺之故意」。
    （四）、末以，起訴書之事實欄雖認被告冒標，但並未具體載明偽造文書之事實
            ，況如「未書寫標單」或「在標單上未寫被冒標人之姓名而只寫投標之
            標金利息」，並不構成偽造私文書、行使偽造私文書之罪責。本院調查
            、審理時，辛○○堅決否認於冒標會員之互助會時，曾偽造該被冒標之
            會員之署押，並辯稱：伊只在紙上寫利息而已等語（參本院八十八年訴
            更字三號卷二六一頁筆錄）。而公訴人雖認被告有偽造（標單）私文書
            之罪，卻未提出任何證據以資佐證。本件又無被告假冒他人名義競標之
            標單扣案，衡諸經驗法則，互助會未寫標單或只寫利息競標之情形確亦
            時有所聞。故依本案全部卷證既無其他積極證據，足資證明被告有偽造
            （標單）私文書並行使之犯行，自不能證明此部份犯罪。
    綜上所述，就前揭公訴意旨所另指之部分，公訴人全未舉證，本院復查無證據足
    證被告犯罪，故萬難認定被告有公訴意旨所另指之其他詐欺取財、行使偽造私文
    書之行為。然公訴意旨，認此部分與前揭有罪部分有裁判上一罪之關係，故本院
    不另為無罪之諭知。
貳、己○○部分：
一、公訴意旨另以：被告辛○○與己○○，明知無支付能力，竟共同意圖為自已不法
    之所有，基於詐欺之概括犯意，用以會養會之方式，自八十四年十二月十二日起
    至八十七年一月二十二日止，連續邀集如附表四之１至６所示之六個互助會（註
    ：附表四之６即為附表一之互助會），而於八十七年六月十日晚上宣告止會，並
    冒用會員名義，「標取附表四之１之互助會一次」、「標取附表四之２之互助會
    十九次」、「標取附表四之３之互助會十三次（註：附表四之３之互助會即為附
    表二之互助會）」、「標取附表四之４之互助會十一次」、「標取附表四之５之
    互助會六次」、「標取附表四之６之互助會四次」，以詐取會款，而認己○○涉
    犯刑法第二百十條、第二百十六條之行使偽造私文書罪、刑法第三百三十九條第
    一項之詐欺取財罪嫌。
二、公訴人指被告己○○涉犯詐欺取財及偽造文書罪，無非係以告訴人之指訴及會單
    為據。訊據被告己○○堅決否認有何詐欺犯行，辯稱：互助會之事全係辛○○一
    人在處理，伊根本不知辛○○有冒標等語。
三、經查：己○○與辛○○固為夫妻關係，惟本案是否應論己○○以詐欺等罪責，判
    斷之重點應在「己○○是否有參與詐欺犯行之實施」，而非在「己○○與辛○○
    之關係為何？」，蓋縱配偶中一人有詐欺之犯行，若無其他證據則實不能僅因夫
    妻關係，即推測另外一人必然是知情且共謀而為共犯，否則是否一人犯詐欺罪，
    其全部家人均應論罪科刑？是以本案判斷之重點應在有無證據足證己○○有參與
    詐欺等行為。然查：
    （一）、附表四之１至５之互助會起會時，難認已有詐欺之故意，且除附表四之
            ３之互助會曾遭冒標四次外，並無證據足證上開六個互助會尚有其他冒
            標及偽造文書之情形，已詳如前所述。
    （二）、其次，辛○○堅稱己○○不知伊冒標，互助會是伊在處理（本院八十八
            年訴更三號卷第二五六頁筆錄）。依告訴人所提出附卷之互助會單影本
            上所載，附表一之６之互助會（註：即附表一所示之互助會）會首並非
            被告己○○。況且，本院調查時，告訴人子○○、甲○○、乙○○、黃
            素禎均稱：都是辛○○在主持競標，至於己○○多未見到（參本院八十
            八年訴更三號卷第一五二頁筆錄）；而戊○○雖稱伊曾見到己○○在場
            ，但戊○○亦稱實際上是辛○○在主持開標（參本院八十八年訴更三號
            卷第一五二頁）。又告訴人子○○、甲○○、丁○○、庚○○、乙○○
            並均稱：係辛○○邀渠等參加互助會（參本院八十八年訴更三號卷第二
            六二頁筆錄）；而戊○○則稱如附表四之６所示之「八十七年一月二十
            二日互助會」，不知是何人以電話邀其入會（參本院八十八年訴更三號
            卷二六二頁）等語。復以乙○○、子○○亦稱會錢多交給辛○○，而證
            人廖杏（告訴人子○○之妻）則證稱：如果辛○○不在，則會交給黃哲
            銘等語（參本院八十八年訴更三號卷二六二頁）。故綜合上開經本院傳
            喚而實際到庭之告訴人及證人之說詞，應認辛○○所稱互助會均係伊在
            處理，與己○○無關等語為可採。至於被告己○○雖曾代收會員所交之
            會款，惟己○○與辛○○為夫妻關係，日常生活同進同出及代為處理日
            常生活之事務原屬人情之常；復以，辛○○並非每一次互助會投標時均
            有冒標，其他互助會員實亦曾確實得標，故縱使己○○確曾代收取會款
            ，又如何能確定該次所收取之金錢，即為辛○○冒標所得之會款？及如
            何能確認己○○知悉辛○○冒標會員之互助會？
    從而，告訴人之指訴既不足以證明己○○有罪，而公訴人又根本未加查證及舉出
    確切之證據證明「己○○亦有冒標之行為，抑或與辛○○有詐欺犯意之聯絡」，
    本院復查無其他積極證據，則稽諸前開判例意旨，自難僅憑己○○與辛○○為夫
    妻關係，即遽認被告己○○、辛○○二人間有犯意聯絡，而遽科己○○以詐欺及
    偽造文書之罪責。從而，自應諭知被告無罪之判決。
據上論斷，應依刑事訴訟法第二百九十九條第一項前段、第三百零一條第一項，刑法
第五十六條、第三百三十九條第一項、第五十五條，罰金罰鍰提高標準條例第一條前
段，判決如主文。
本案經檢察官林美靜到庭執行職務。
中      華    民      國    八十九    年      四      月      二十七    日
                                  臺灣高雄地方法院刑事第六庭
                                      法  官  洪碩垣
右正本證明與原本無異。
如不服本判決，應於判決送達後十日內，向本院提出上訴狀。
                                      書記官  高惠珠
中      華    民      國    八十九    年      五      月        十      日
附錄：本案論罪科刑法條全文
刑法第三百三十九條第一項：
意圖為自己或第三人不法之所有，以詐術使人將本人或第三人之物交付者，處五年以
下有期徒刑、拘役或科或併科一千元以下罰金。
┌───────────────────────────────────┐
│附表一：「八十七年一月二十二日互助會」（會單在偵卷第五頁）            │
├───────────────────────────────────┤
│八十七年一月二十二日起會之互助會，採內標制，起會時有蔡正雄、林利正、黃│
│素禎、陳長、戊○○（即樺嶺）等（不含會首，共有十九會）。每會會金五萬元│
│，採內標制，每月二十二日開標一次。                                    │
└───────────────────────────────────┘
┌───────────────────────────────────┐
│附表二：「八十六年三月二十八日互助會」（會單在偵卷第四頁）            │
├───────────────────────────────────┤
│八十六年三月二十八日互助會，採內標制，起會時有乙○○（名人眼鐿公司）、│
│林素雲、甲○○、庚○○、戊○○（即樺嶺）、林利正（不含會首，共有二十一│
│會）。每會會金五萬元，採內標制，每月二十八日開標一次。                │
└───────────────────────────────────┘
┌───────────────────────────────────┐
│附表三：「八十六年三月二十八日互助會」被告冒標之明細表（不算會首，共二│
│         十一會）                                                     │
├──┬───┬────┬─────┬────────┬────────┤
│    │日  期│被冒標人│投標之利息│活  會  會  員  │詐  得  金  額  │
├──┼───┼────┼─────┼────────┼────────┤
│    │八七年│乙○○  │一萬二千二│當時尚有張作興、│共四十五萬三千六│
│    │一  月│        │百元      │庚○○等活會會員│百元            │
│一  │二八日│        │          │共十二會，每會交│37800 ×(21-10+1│
│    │      │        │          │交三萬七千八百元│)=453600元      │
│    │      │        │          │予被告（不算會首│                │
│    │      │        │          │，於第十會時冒標│                │
│    │      │        │          │）              │                │
├──┼───┼────┼─────┼────────┼────────┤
│    │八七年│甲○○  │一萬三千四│當時尚有張作興、│共四十三萬九千二│
│    │二  月│        │百元      │庚○○等活會會員│百元            │
│二  │二八日│        ││共十二會，每會交│36600 ×(21-11+1│
│    │      │        │          │交三萬六千六百元│+1)=439200元    │
│    │      │        │          │予被告（不算會首│                │
│    │      │        │          │，於第十一會時冒│                │
│    │      │        │          │標）            │                │
├──┼───┼────┼─────┼────────┼────────┤
│    │八七年│林素雲  │一萬五千元│當時尚有張作興、│共四十二萬元    │
│    │三  月│        │          │庚○○等活會會員│                │
│三  │二八日│        │          │共十二會，每會交│35000 ×(21-12+1│
│    │      │        │          │交三萬五千予被告│+2)=420000元    │
│    │      │        │          │（不算會首，於第│                │
│    │      │        │          │十二會時冒標）  │                │
├──┼───┼────┼─────┼────────┼────────┤
│    │八七年│乙○○  │一萬六千八│當時尚有張作興、│共三十九萬八千四│
│    │四  月│        │百元      │庚○○等活會會員│百元            │
│四  │二八日│        │          │共十二會，每會交│33200 ×(21-13+1│
│    │      │        │          │交三萬三千二百元│+3)=398400元    │
│    │      │        │          │予被告（不算會首│                │
│    │      │        │          │，於第十三會時冒│                │
│    │      │        │          │標）            │                │
├──┴───┴────┴─────┴────────┴────────┤
│註：一、八十六年三月二十八日互助會，採內標制，不算會首共有為二十一會。│
│    二、至倒會之時為，被冒標之乙○○、甲○○、林素雲、庚○○等人，均為│
│        活會。                                                        │
│    三、乙○○即互助會單上之「名人（眼鏡公司）」                      │
│    四、「八十六年三月二十八日互助會」會單影本附於八十七年偵字第一六七│
│        六四號卷第四頁。                                              │
└───────────────────────────────────┘
┌────────────────────────────┐
│附表四                                                  │
├─┬───────────┬───────┬──────┤
│  │原定之互助會起迄時間  │會          單│標單所載會首│
├─┼───────────┼───────┼──────┤
│  │八十四年二月十二日至  │              │            │
│１│八十七年六月十二日    │會單在偵卷七頁│辛○○      │
├─┼───────────┼───────┼──────┤
│  │八十五年八月十五日至  │              │            │
│２│八十八年二月十五日    │會單在偵卷九頁│己○○      │
├─┼───────────┼───────┼──────┤
│  │八十六年三月二十八日至│              │            │
│３│八十七年十二月二十八日│會單在偵卷四頁│己○○      │
├─┼───────────┼───────┼──────┤
│  │八十六年四月二十五日至│              │            │
│４│八十九年二月二十五日  │會單在偵卷六頁│己○○      │
├─┼───────────┼───────┼──────┤
│  │八十六年十一月一日至  │              │            │
│５│八十九年六月一日      │會單在偵卷八頁│辛○○      │
├─┼───────────┼───────┼──────┤
│  │八十七年一月二十二日至│會單在偵卷五頁│辛○○      │
│６│八十八年一月二十二日  │              │            │
└─┴───────────┴───────┴──────┘


司法院資訊處製作；財團法人民間司法改革基金會備份。
